臺灣高等法院民事判決　　　　　　　　 94年度重上字第132號
上　訴　人　協榮航業股份有限公司
法定代理人　黃美雄
訴訟代理人　沈明達律師
被　上訴人　香港商凱索企業有限公司
　　　　　　（KELSO ENTERPRISES LTD. ）
法定代理人　黃怡
訴訟代理人　楊美玲律師
上列當事人間債務人異議之訴事件，上訴人對於中華民國94年1
月31日臺灣臺北地方法院93年度再字第10號第一審判決提起上訴
，本院於94年9月21日言詞辯論終結，判決如下：
    主  文
原判決廢棄。
被上訴人在第一審之訴駁回。
第一、二審訴訟費用由被上訴人負擔。
    事  實
甲、上訴人方面：
壹、聲明：
一、先位上訴之聲明：
(一)、原判決廢棄。
(二)、被上訴人在第一審再審之訴駁回。
二、備位上訴之聲明：
(一)、原判決廢棄。原審92年度海商字第26號確定判決命被上訴人
    應交付該判決附件所示之載貨證券正本給上訴人，及確認原
    審69年度訴字第2372號判決，及鈞院89年度上更11字第39號
    判決，命上訴人應給付新台幣1845萬2310元，自民國69年 8
    月17日起至民國74年11月28日止，按中央銀行核定放款日拆
    2分之1計算，及自民國74年11月29日起至清償日止，按週年
    利率百分之 5計算之利息債權不存在之判決，及駁回上訴人
    於原審之訴，暨命負擔再審及再審前原審訴訟費之判決廢棄
    。
(二)、前項廢棄部分，被上訴人在第一審再審之訴駁回。
(三)、被上訴人如不能交付原審92年度海商字第26號確定判決附件
    所示載貨證券正本給上訴人時，應返還上訴人新台幣1845萬
    2310元及自92年 8月24日起至返還之日止，按週年利率百分
    之5計算之利息。
(四)、被上訴人應返還上訴人新台幣2006萬5382元及自92年 8月24
    日起至返還之日止按年息百分之5計算之利息。
貳、陳述：除與原判決記載相同者外，補稱略以：
一、上訴人依民事訴訟法第446條第1項、第255條第1項第 4款規
    定，追加備位聲明。
參、證據：援用原審提出者外，補提請求金額明細表影本1件。
乙、被上訴人方面：
壹、聲明：
一、先位部分：上訴駁回。
二、備位部分：上訴駁回。
貳、陳述：除與原判決記載相同者外，補稱略以：
一、黃怡為被上訴人之現任董事，得單獨代表被上訴人委任訴訟
    代理人提起本件再審之訴。
二、被上訴人於93年 7月15日提起本件再審之訴，並未逾30日之
    不變期間。
三、上訴人主張情事變更而以他項聲明代最初之聲明，並追加備
    位聲明，於法不合，不應准許。且與原法院93年度重訴字第
    1242號事件係同一訴訟標的。
參、證據：除援用原審提出者外，補提原法院93年度重訴字第12
    42號民事判決一件。
丙、本院依職權調閱台灣台北地方法院92年度海商字第26號、92
    年度執字第16976號事件全卷。
    理  由
一、緣：
(一)、被上訴人（即本件再審原告）以黃怡為其法定代理人，以黃
    靜嘉律師為其代理人於民國92年 5月16日，持原法院69年度
    訴字第2372號民事判決、本院89年度上更(十一)字第39號民事判
    決、最高法院91年度台上字第2647號民事判決向原法院聲請
    對上訴人（即本件再審被告）強制執行（原法院92年度執字
    第16976號），有上開強制執行案卷可稽。
(二)、上訴人於92年 7月23日對被上訴人（以黃怡為其法定代理人
    ）起訴（原法院92年度海商字第26號）（聲明：(一)、被告依
    原法院69年度訴字第2372號判決請求原告給付新台幣1845萬
    2310元之同時，應交付附件所示之載貨證券正本給原告）。
    (二)、確認原法院69年度訴字第2372號判決，及台灣高等法院
    89年度上更(十一)第39號判決，命原告應給付新台幣1845萬2310
    元，自民國69年 8月17日起至民國74年11月28日止，按中央
    銀行核定放款日拆二分之一計算，及自民國74年11月29日起
    至清償日止，按週年利率百分之五計算之利息債權不存在，
    被告不得就該部分之判決對原告強制執行。），並記載被上
    訴人上開強制執行聲請狀所載住所「香港哈吉森大廈1510室
    」為其住所。原法院（92年度海商字第26號）以民國92年 7
    月28日北院錦民誠92年度海商字第26號函請行政院大陸委員
    會送達被告（即被上訴人）起訴狀繕本及集中審理注意事單
    各一件。行政院大陸委員會香港事務局以92年 8月25日（92
    ）港局服字第0931號函復原法院上開訴訟文書無法送達。原
    法院以92年9月3日民事庭函通知原告（即上訴人）補正被告
    及其法定代理人之住所居。上訴人92年9月8日陳報「被告公
    司於前案歷審委任黃靜嘉律師為訴訟代理人，及代理聲請本
    件強制執行，並指定黃靜嘉律師為送達代收人，請依民事訴
    訟法第132條、第134條規定，向黃靜嘉律師（設台北市○○
    ○路○段563號9樓）為送達」。原法院復以92年9月12日民事
    庭通知命上訴人於 5日內補正被告及其法定代理人住居所，
    並以92年 9月18日北院錦民誠92年度海商字第26號函請行政
    院大陸委員會囑託香港事務局代為查明被告之公司地址及其
    法定代理人之姓名、地址並請檢附相關登記文件。行政院大
    陸委員會香港事務局以92年10月 9日（92）港局商字第2065
    號函复「本案經香港公司註冊處，KELSO 公司所登記地址為
    ：1142A SeitreHouse, Chater Road,Central,HongKONG,其
    董事何鋯及黃怡君均非香港居，其法人團體秘書 Rich Asia
    Nominees Ltd. 之通訊地址與該公司登記相同。」等。原法
    院以92年10月20日函請行政院大陸委員會送達被告（法定代
    理人黃怡）92年12月17日開庭通知書及起訴狀繕本。行政院
    大陸委員會香港事務局以92年11月14日函复無法送達訴訟文
    書「經郵政局加註大廈已拆」。上訴人於92年12月17日審理
    期日請求准為國外公示送達。原法院於92年12月18日公示送
    達被告、黃怡之起訴狀繕本及93年 3月17日言詞辯論期日通
    知書各一件，上訴人並將上開公示送達公告登載於92年12月
    19日聯合報國外航空版。原法院於93年 3月17日依上訴人之
    聲請准對被告（法定代理人黃怡）為一造辯論，並於93年 3
    月31日宣示判決。原法院93年 3月31日判決正本當事人欄記
    載被告法定代理人「黃怡、何鋯」，其主文為「被告依本院
    69年度訴字第2372號判決請求原告給付新台幣1845萬2310元
    之同時，應交付（該判決）附件所示之載貨證券正本給原告
    ）。確認本院69年度訴字第2372號判決，及台灣高等法院89
    年度上更(十一)第39號判決，命原告應給付新台幣1845萬2310元
    ，自民國69年 8月17日起至民國74年11月28日止，按中央銀
    行核定放款日拆二分之一計算，及自民國74年11月29日起至
    清償日止，按週年利率百分之五計算之利息債權不存在，被
    告不得就該部分之判決對原告強制執行。」，原法院以93年
    4 月13日公示送達公告被告法定代理人黃怡、何鋯之判決正
    本一件，並命上訴人將該正本登載國外版，上訴人將該判決
    正本（節本）登載於93年 4月17日聯合報國外航空版等情，
    有原法院上開民事卷可稽。
二、被上訴人於民國93年 7月15日以黃怡為其法定代理人起訴主
    張原法院92年度海商字第26號確定判決有民事訴訟法第496
    條第1項第 1款（違背民事訴訟法第149條、強制執行法第14
    條、民法第264條、民事訴訟法第249條第2項規定）、第6款
    、第12款（發現原法院69年度訴字第2372號確定判決可使用
    ），第13款（未斟酌原法院92年度執字第 16976號、原法院
    69年度訴字第2372號案卷）等再審事由，提起本件再審之訴
    （參見本院卷第202頁 ），請求原法院92年度海商字第26號
    確定判決廢棄，前開廢棄部分，再審被告在原審之訴駁回。
    上訴人則謂：(一)、原確定判決所載被上訴人之法定代理人為
    黃怡、何鋯二人，茲黃怡未經香港事務局簽證，以不合法之
    委任書，單獨以被上訴人公司法定代理人提起本件再審之訴
    不合法。(二)、原確定判決於93年 4月13日黏貼公告，依民事
    訴訟法第 152條但書規定，應自翌日發生送達之效力，該判
    決於93年5月4日即告確定。黃怡以被上訴人名義於93年 7月
    15日提起本件再審之訴已逾三十日之不變期間（見原審卷第
    194頁、本院卷第216-217頁）。(三)、原確定判決並無被上訴
    人所指再審事由。(四)、黃怡未經香港事務局簽證，代表被上
    訴人公司委任黃靜嘉律師對上訴人聲請強制執行不合法。(五)
    、原確定判決言詞辯論終結時，縱強制執行程序已終結，上
    訴人於原確定判決提起之債務人異議之訴，除請求原執行法
    院不得繼續對上訴人強制執行外，於訴之聲明第一項請求被
    上訴人公司交付該判決附件所示之載貨證券。第二項請求確
    認被上訴人公司就前案確定判決命上訴人給付之利息債權不
    存在，上開給付之訴及確認之訴不受執行程序已終結之影響
    ，原判決一併廢棄原確定判決該部分之判決，並駁回上訴人
    之訴，亦有違法。(六)、倘被上訴人提起本件再審之訴為合法
    ，原確定判決言詞辯論終結時，強制執行程序已終結，有再
    審之理由，上訴人依民事訴訟法第446條第1項、第255條第1
    項第 4款規定，得以他項聲明（備位聲明）代最初之聲明。
    （原審為被上訴人勝訴之判決，上訴人提起上訴，並追加備
    位聲明。）。
三、
(一)、依香港澳門關係條例第38條前段「民事事件，涉及香港或澳
    門者，類推適用涉外民事法律適用法。」，第46條第 3項「
    依台灣地區法律關於未經認許之外國法人、團體或其他機構
    得為告訴或自訴之規定，於香港或澳門之法人團體或其他機
    構準用之。」規定之立法精神，並參酌涉外民事法律適用法
    第 1條之規定，基於保護我國當事人之利益，對於香港澳門
    地區未經認許之法人，應認其得在我國為民事訴訟之原告、
    被告。香港澳門關係條例第39條所稱之「法律行為」，應不
    包括訴訟行為在內。
(二)、查被上訴人公司為香港登記註冊之公司，其登記董事為黃怡
    、何鋯，有原法院92年度海商字第26號事件卷附行政院大陸
    委員會香港事務局92年10月 9日（92）港局商字第2065號函
    可稽。依香港公司條例第32章第 157條規定「董事或經理的
    作為均屬有效，即使其後可能發覺在他的委任或資格方面有
    任何不妥善之處，亦是如此」（參見本院卷第 312頁），從
    而黃怡單獨代表被上訴人公司委任訴訟代理人提起本件訴訟
    應非法所不許。又黃怡代表被上訴人公司委任訴訟代理人之
    委任狀，經台灣台北地方法院所屬民間公證人認證（見原審
    卷第 136頁），並經香港公證人認證確由黃怡親自簽名，且
    由我國駐香港中華旅行社驗證屬實（見本院卷第334－335頁
    ）。是黃怡代表被上訴人公司委任訴訟代理人提起本件再審
    之訴，應為合法。
四、
(一)、按公示送達，自將公告或通知書黏貼公告處之日起，其登載
    公報或新聞紙者，自最後登載之日起，經二十日發生效力；
    就應於外國為送達而為公示送達者，經六十日發生效力，民
    事訴訟法第152條本文定有明文。又依民事訴訟法第149條為
    公示送達後，對於同一當事人仍應為公示送達者，依職權為
    之，同法第150條定有明文。第150條之公示送達，自黏貼公
    告處之翌日起發生效力，同法第 152條但書亦有明文。又再
    審之訴，應於三十日之不變期間內提起。前項期間，自判決
    確定時起算，判決於送達前確定者，自送達時起：其再審之
    理由發生或知悉在後者，均自知悉時起算。民事訴訟法第50
    0 條第1項、第2項定有明文。又再審之訴，應以訴狀表明再
    審理由及關於再審理由並遵守不變期間之證據。再審之訴不
    合法者，法院應以裁定駁回之。同法第501條第 1項、第502
    條第1項亦有明文。
(二)、查原法院92年度海商字第26號事件於92年12月18日依民事訴
    訟法第149條第1項第3款、第151條第1項、第2項對被上訴人
    、法定代理人黃怡為公示送達（93年 3月17日言詞辯論期日
    通知書及起訴狀繕本各一件），上訴人並將上開公示送達公
    告登載於92年12月19日聯合報國外航空版。該法院書記官於
    93年1月2日製作公示送達證書，載明該公示送達公告業經於
    民國92年12月18日黏貼於法院牌示處，登載於聯合報，其最
    後登載之日為92年12月19日。是依上開規定，該事件對被上
    訴人之公示送達於93年2月17日發生效力。原法院於93年3月
    17日依上訴人之聲請准對被上訴人（法定代理人黃怡）為一
    造辯論，並於93年3月31日宣示判決。
    原法院以93年 4月13日公示送達公告被上訴人該事件判決正
    本一件，書記官並於93年 4月22日製作送達證書，載明本件
    公示送達公告業經於93年 4月13日黏貼於法院公告處，則依
    法該公示送達於93年4月14日發生效力。依民事訴訟法第440
    條規定，該判決對被上訴人於93年5月4日確定。本件被上訴
    人法定代理人黃怡於93年 7月15日提起本件再審之訴，即已
    逾民事訴訟法第500條第1項之30日不變期間。被上訴人亦未
    表明其關於遵守不變期間之證據，其提起本件再審之訴不合
    法。
(三)、被上訴人謂原法院92年度海商字第26號事件92年12月18日第
    一次公示送達所列被上訴人之法定代理人為黃怡，93年 3月
    17日第二次公示送達列被上訴人法定代理人除「黃怡」，另
    增列「何鋯」，二次送達之對象不同，無民事訴訟法第 152
    條但書規定適用。上訴人將93年 3月17日公示送達公告及判
    決主文登載於93年 4月17日聯合報國外版，依民事訴訟法第
    152條規定應於93年6月16日發生效力，上訴期間為20日，而
    於93年7月6日始確定，被上訴人於93年 7月15日提起本件再
    審之訴，並未逾期云云。
    查被上訴人之董事黃怡得單獨代表被上訴人（本件再審之訴
    即黃怡單獨代表被上訴人提起），已如上述。
    原法院以黃怡為被上訴人公司之法定代理人於92年12月18日
    對被上訴人公司公示送達，則原法院92年12月18日對被上訴
    人之公示送達，於93年 2月17日對被上訴人生送達效力。原
    法院於93年4月13日依民事訴訟法第150條對被上訴人之公示
    送達，依同法第 152條但書規定，自法院將公告或通知書黏
    貼公告處之翌日起即發生效力。雖原法院於93年 3月31日判
    決正本逕增列「何鋯」為被上訴人法定代理人，及於93年 4
    月13日公示送達公告記載「何鋯」，惟並不影響該公示送達
    對被上訴人公司之效力。是被上訴人此部分主張自無足採。
五、被上訴人提起之本件再審之訴，已逾再審期間，為不合法，
    依民事訴訟法第 502條規定，原法院應以裁定駁回之。乃原
    法院為被上訴人勝訴之判決，上訴意旨指摘原判決不當，求
    予廢棄改判，為有理由，自應由本院予以廢棄改判，如主文
    第二項所示。另上訴人主張若被上訴人本件再審之訴合法，
    且有再審理由時，依民事訴訟法第446條第1項、第255條第1
    項第 4款規定，追加備位聲明代最初之聲明。本件被上訴人
    再審之訴既不合法，本院就上訴人之備位聲明即無庸審酌，
    併予敘明。
六、據上論結，本件上訴為有理由，依民事訴訟法第 450條、第
    78條，判決如主文。
中　　華　　民　　國　　94　　年　　10　　月　　4 　　日
                  民事第九庭    審判長法　官  吳景源
　　　　　　　　　　　      　　　　　法　官  鄭威莉
　　　　　　　　　　　      　　　　　法　官  滕允潔
正本係照原本作成。
如不服本判決，應於收受送達後20日內向本院提出上訴書狀，其
未表明上訴理由者，應於提出上訴後20日內向本院補提理由書狀
（均須按他造當事人之人數附繕本）上訴時應提出委任律師或具
有律師資格之人之委任狀；委任有律師資格者，另應附具律師資
格證書及釋明委任人與受任人有民事訴訟法第466條之一第一項
但書或第二項（詳附註）所定關係之釋明文書影本。
中　　華　　民　　國　　94　　年　　10　　月　　5 　　日
　　　　　　　　　　　　　　　　　　　書記官  黃麗玲
附註：
民事訴訟法第四百六十六條之一（第一項、第二項）：
對於第二審判決上訴，上訴人應委任律師為訴訟代理人。但上訴
人或其他法定代理人具有律師資格者，不在此限。
上訴人之配偶、三親等內之血親、二親等內之姻親，或上訴人為
法人、中央或地方機關時，其所屬專任人員具有律師資格並經法
院認為適當者，亦得為第三審訴訟代理人。
